臺灣高等法院刑事判決
110年度上易字第512號
上  訴  人  臺灣桃園地方檢察署檢察官
被      告  李成林




上列上訴人因被告違反毒品危害防制條例案件，不服臺灣桃園地
方法院109年度審易字第1701號，中華民國109年12月30日第一審
判決（起訴案號：臺灣桃園地方檢察署109年度毒偵字第865號）
，提起上訴，本院判決如下：
    主  文
上訴駁回。
    理  由
一、公訴意旨略以：被告甲○○基於施用第二級毒品甲基安非他命
    之犯意，於民國108 年11月30日晚間10時許，在桃園市○○區
    ○○路0 段00巷00弄0 ○0 號住處，以將甲基安非他命置入玻
    璃球內燒烤吸食煙霧之方式，施用甲基安非他命1 次。因認
    被告涉犯毒品危害防制條例第10條第2 項施用第二級毒品罪
    嫌等語。　　
二、被告行為後，毒品危害防制條例第20條、第23條、第24條業
    經修正，並增訂第35-1條條文，經總統於109年1月15日公布
    、同年7月15日施行。茲就法律適用情形說明如下：
　㈠毒品危害防制條例第20條第3項、第23條第2項分別修正為「
    依前項規定為觀察、勒戒或強制戒治執行完畢釋放後，『3年
    後』再犯第10條之罪者，適用前2項之規定」、「觀察、勒戒
    或強制戒治執行完畢釋放後，『3年內』再犯第10條之罪者，
    檢察官或少年法院（地方法院少年法庭）應依法追訴或裁定
    交付審理」。另增訂同條例第35條之1第2款規定「審判中之
    案件，由法院或少年法院（地方法院少年法庭）依修正後規
    定處理；依修正後規定應為不起訴處分或不付審理之裁定者
    ，法院或少年法院（地方法院少年法庭）應為免刑之判決或
    不付審理之裁定」，亦即法院就審判中之施用毒品案件，應
    依上揭修正後規定處理，合先敘明。
　㈡觀諸毒品危害防制條例第20條第3項、第23條第2項之修法理
    由略以：施用毒品者具「病患性犯人」之特質，並參諸世界
    各國之醫療經驗及醫學界之共識，咸認施用毒品成癮者，其
    心癮甚難戒除，如觀察、勒戒或強制戒治執行完畢釋放後，
    3年後始再有施用第一級、第二級毒品之行為者，足見其有
    戒除毒癮之可能，宜再採以觀察、勒戒方式戒除其身癮及以
    強制戒治方式戒除其心癮之措施，為能放寬觀察、勒戒或強
    制戒治制度之適用時機，以協助施用者戒除毒癮，爰修正第
    20條第3項、第23條第3項等語。可知本次修法對於施用毒品
    者，認具有病患性犯人性質，對初犯採觀察、勒戒或強制戒
    治等治療方式以戒除其身癮及心癮，並放寬施以觀察勒戒或
    強制戒治之適用時機，倘前述觀察、勒戒或強制戒治後「3
    年後再犯」，顯見前所實施治療方式已足以遮斷其施用毒品
    之癮，為期自新，應裁定觀察勒戒，以協助施用者徹底戒除
    毒癮。但對於第3次（或第3次以上）再度施用毒品之時間，
    距最近1次觀察、勒戒或強制戒治執行完畢釋放後已逾3年者
    ，應適用同條例第20條第3項，抑或同條例第23條第2項規定
    處理，法律並未明確規定，惟基於罪刑法定之明確性原則、
    法條之文義解釋，參諸觀察、勒戒等治療處置乃結合醫師、
    觀護人、社工心理諮商等不同領域之專業人員參與之保安處
    分措施，其目的無非希望施用毒品者能戒斷毒癮，改變其病
    態行為，在憲法保障人身自由、生存權、健康權等基本人權
    之規範下，由國家在資源許可的範圍內，善盡維護國民身心
    健康的最低限度保護義務，且最高法院已明示該院95年度第
    7次及97年度第5次刑事庭會議決議，不再供參考（見最高法
    院109年8月11日第3次刑事庭會議決議及多數見解），應認
    第3犯（或第3犯以上）如距最近1次觀察、勒戒或強制戒治
    執行完畢釋放後已逾3年，足認前開治療療程已收初步實效
    ，應重啟處遇程序，再予觀察、勒戒或強制戒治之機會（最
    高法院109年度台上字第3240號、第4105號判決意旨參照）
    。即109年1月15日修正公布、同年7月15日施行之毒品危害
    防制條例第20條第3項規定，犯第10條之罪於觀察、勒戒或
    強制戒治執行完畢釋放後，3年後再犯第10條之罪者，適用
    本條前2項之規定。上開所謂「3年後再犯」，只要本次再犯
    （不論修正施行前、後）距最近1次觀察、勒戒或強制戒治
    執行完畢釋放，已逾3年者，即該當之，不因其間有無犯第1
    0條之罪經起訴、判刑或執行而受影響。
　㈢又毒品危害防制條例第24條固於109年1月15日修正公布，迄
    未經行政院公告施行日期，亦即修正前規定「本法第20條第
    1項及第23條第2項之程序，於檢察官先依刑事訴訟法第253
    條之1第1項、第253條之2之規定，為附命完成戒癮治療之緩
    起訴處分時，或於少年法院（地方法院少年法庭）認以依少
    年事件處理法程序處理為適當時，不適用之。前項緩起訴處
    分，經撤銷者，檢察官應依法追訴。第1項所適用之戒癮治
    療之種類、其實施對象、內容、方式與執行之醫療機構及其
    他應遵行事項之辦法及完成戒癮治療之認定標準，由行政院
    定之」仍為現行有效之規定。是毒品危害防制條例於97年4
    月30日修正後，就18歲以上施用毒品者進入司法程序之戒癮
    治療方式，採取「觀察、勒戒或強制戒治」及「附命戒癮治
    療緩起訴」雙軌制，立法者旨在設計多元處遇，以達對施用
    毒品者有效治療、戒毒自新之目的，究應採機構或社區處遇
    方式，立法者賦予檢察官裁量權，「得」依職權於個案中具
    體審酌決定。準此，在同條例第20條第3項及第23條第2項修
    正施行後，有關同條例第24條規定之解釋及適用範圍，勢須
    參酌上揭修法意旨，在現行規範文義範圍內配合調整，以貫
    徹前述修法目的。從而，在施用毒品者第3犯（或第3犯以上
    ）如距最近1次觀察、勒戒或強制戒治執行完畢釋放後已逾3
    年者，檢察官仍得本於職權，就修正後毒品危害防制條例第
    20條第3項、第23條第2項及修正前毒品危害防制條例第24條
    等規定、立法目的，妥為斟酌、裁量是否聲請法院裁定觀察
    、勒戒或為附命完成戒癮治療之緩起訴處分，於此，法院原
    則上應尊重檢察官職權之行使，僅為有限之低密度審查。
　㈣按起訴之程序違背規定者，應諭知不受理之判決，為刑事訴
    訟法第303條第1款所明定。而初犯毒品危害防制條例第10條
    之罪者，或第3犯（或第3犯以上）距最近1次觀察、勒戒或
    強制戒治執行完畢釋放後已逾3年者，依現行毒品危害防制
    條例第20條、第23條、第24條等規定，本於上開對具治療成
    效之病患性毒品犯人，期能藉由強制治療之保安處分或社區
    處遇，戒除其身癮及心癮之立法本旨，均應經檢察官審酌、
    裁量採取「觀察、勒戒或強制戒治」或「附命戒癮治療緩起
    訴」之前置程序，行為人在觀察、勒戒或強制戒治執行完畢
    釋放後，或經「附命緩起訴」並完成戒癮治療後，3年內再
    犯同條之罪，或有第24條第2項經撤銷緩起訴處分者，始符
    合檢察官應依法起訴或聲請簡易判決處刑之要件，否則即與
    法定訴追之要件不符，縱其間曾因犯施用毒品罪經刑事處罰
    且未滿3年，然此既非屬上開規定之起訴要件，自不生影響
    （最高法院109年度台上字第3777號判決意旨參照）。而毒
    品危害防制條例第35條之1第2款後段規定「依修正後規定應
    為不起訴處分或不付審理之裁定者，法院或少年法院（地方
    法院少年法庭）應為免刑之判決或不付審理之裁定」之文義
    ，所謂法院應為「免刑之判決」之情況，係以檢察官有應為
    不起訴處分之情形為前提，法院始能為免刑之判決，準此，
    在檢察官尚未本於職權就具體個案斟酌、裁量後決定聲請法
    院裁定觀察、勒戒或為附命完成戒癮治療之緩起訴處分前，
    法院無可審查檢察官是否為合義務性之裁量，自不宜逕依同
    條例第35條之1第2款後段規定，遽予認定有應為不起訴處分
    之情形而依職權裁定觀察、勒戒（或強制戒治）後為被告免
    刑之判決，應依首揭說明，認為本案訴訟條件欠缺且無從補
    正，為不受理之判決。至修正後毒品危害防制條例第35條之
    1之立法理由固載明：「關於具體案件適用新舊法之說明如
    下：若該等案件於修正施行前已繫屬於法院或少年法院（地
    方法院少年法庭）者，為求程序之經濟，法院或少年法院（
    地方法院少年法庭）應依修正施行後之規定處理，即應依職
    權為觀察、勒戒或強制戒治之裁定。依修正施行後之規定，
    受觀察、勒戒人無繼續施用傾向者或強制戒治期滿後，應為
    不起訴處分或不付審理之裁定者，法院或少年法院（地方法
    院少年法庭）應為免刑之判決或不付審理之裁定」。立法者
    於立法說明所為立法指示，固為法律解釋方法之一種，然「
    法官應依據法律獨立審判」，憲法第80條定有明文，是法院
    於裁判時，首應依憑現行有效之法律，參酌法律規定之文義
    、目的、整體法律規範之體系為綜合判斷，尚非單憑立法理
    由說明為據。本院審酌本次毒品危害防制條例修法本旨及理
    由，認施用毒品者第3犯（或第3犯以上）如距最近1次觀察
    、勒戒或強制戒治執行完畢釋放後已逾3年者，檢察官仍得
    本於立法者所賦予之裁量權，依職權裁量是否聲請法院裁定
    觀察、勒戒或為附命完成戒癮治療之緩起訴處分，業如前述
    ，則毒品危害防制條例第35條之1之立法理由認是類案件於
    修正施行前已繫屬於法院，法院應依職權裁定觀察、勒戒或
    強制戒治等旨，致使檢察官未及審酌、行使前揭裁量權，剝
    奪被告可能受為附命完成戒癮治療之緩起訴處分等非拘束人
    身自由處分之可能性，與同條例第20條、第23條之修正意旨
    及同條例第24條之立法本旨是否相合，尚非無疑，附此說明
    。
三、查被告前因施用毒品案件，經原法院以98年度毒聲字第979 
    號裁定送觀察、勒戒後，認無繼續施用毒品傾向，於99年1 
    月20日執行完畢釋放出所，並經臺灣桃園地方檢察署檢察官
    以98年度毒偵字第3792號、99年度毒偵字第26、29號為不起
    訴處分確定，有本院被告前案紀錄表在卷可考。是公訴意旨
    所指被告本案施用毒品犯行，距前次觀察、勒戒執行完畢釋
    放後已逾3 年，揆諸前揭說明，自應依修正後之毒品危害防
    制條例第20條第3項、現行毒品危害防制條例第24條等規定
    ，重啟處遇程序，再予被告適用「觀察、勒戒或強制戒治」
    強制治療程序或受「附命戒癮治療緩起訴處分」之機會。檢
    察官未及適用修正後毒品危害防制條例等相關規定，針對個
    案具體審酌、裁量有無對被告附命完成戒癮治療之緩起訴處
    分之可能，逕予提起公訴，法院無可審查檢察官是否為合義
    務性之裁量而認定本案有應為不起訴處分之情事，應認檢察
    官就被告施用第二級毒品犯行提起公訴之起訴程序屬違背規
    定，且無從補正，原審同此認定，依刑事訴訟法第303條第1
    款、第307條規定，不經言詞辯論，諭知不受理之判決，核
    無違誤，應予維持。
四、檢察官上訴意旨略以：
　㈠按毒品危害防制條例於97年4月30日修正公布同條例第24條第
    1項規定：「本法第20條第1項及第23條第2項之程序，於檢
    察官先依刑事訴訟法第253條之1第1項、第253條之2之規定
    ，為附命完成戒癮治療之緩起訴處分時，或於少年法院（地
    方法院少年法庭）認以依少年事件處理法程序處理為適當時
    ，不適用之」，並於第2項規定「前項緩起訴處分，經撤銷
    者，檢察官應依法追訴」，而就18歲以上之被告「初犯」或
    「5年後再犯」前述施用犯行者之毒癮治療，採「觀察、勒
    戒」與「附命完成戒癮治療之緩起訴」並行之雙軌模式，是
    經檢察官為「附命完成戒癮治療之緩起訴處分」，事實上已
    接受等同「觀察、勒戒」之處遇，此後若未履行檢察官所附
    命完成戒癮治療之條件，自應於撤銷緩起訴處分後，依第24
    條第2項之特別規定起訴（最高法院108年度台非字第28號判
    決意旨參照）。
　㈡被告甲○○前因施用第一級、第二級毒品犯行，經臺灣桃園地
    方檢察署檢察官以106年度毒偵字第2803號為附命完成戒癮
    治療之緩起訴處分，並於106年11月28日確定，堪認被告事
    實上已等同接受「觀察、勒戒」之處遇，是本案被告於緩起
    訴確定後3年內之108年11月30日晚間10時許，再犯本案施用
    第二級毒品犯行，自應由檢察官逕行起訴等語。
五、經查：
　㈠對於施用毒品者之治療方式，有機構內之觀察、勒戒或強制
    戒治，或機構外之處遇（如自行赴醫院戒癮、附命完成戒癮
    治療緩起訴處分等），兩者執行方式有別，其間仍有差異。
    前者依毒品危害防制條例第20條第1項、第2項之規定，視其
    執行成效，由觀察、勒戒，進而強制戒治，循序為之；後者
    依修正前毒品危害防制條例第24條第3項訂定之「毒品戒癮
    治療實施辦法及完成治療認定標準」第3條、第7條、第11條
    規定，「戒癮治療」包括「藥物治療、心理治療、社會復健
    治療」、「戒癮治療之期程以連續一年為限」、檢察官為上
    開緩起訴處分得指定被告應遵行事項等。被告同意參加「附
    命緩起訴」，即應完成「戒癮治療」、檢察官指定之應遵行
    事項至緩起訴期間屆滿乃止。前者與後者對照以觀，「附命
    緩起訴」雖得佐以採尿、對相關規定遵守等方式之約制，使
    被告確實完成「戒癮治療」，但「戒癮治療」始為「附命緩
    起訴」之核心治療方式，並得取代觀察、勒戒等處遇，期能
    完全戒除被告之毒癮。依上揭說明，被告在「戒癮治療」完
    成前，仍難謂得與觀察、勒戒等處遇「已執行完畢」等同視
    之，其既未能完整接受機構內、外協助戒除毒癮之處遇，且
    監獄為執行場所而非戒癮專責機構，此時若施以刑罰只具懲
    罰功能，不僅無法戒除其毒癮，更漸趨與社區隔離，有礙其
    復歸社會，當非毒品危害防制條例此次修正側重施用毒品者
    「病患」特質之本旨，遑論若准予易科罰金或易服社會勞動
    ，則更無法以公權力讓被告能接受完整之機構內、外戒癮治
    療，難以達到戒除毒癮之完全治癒目標，容非妥適。
  ㈡雖修正前毒品危害防制第24條第2項規定：「前項緩起訴處分
    （即「附命緩起訴」），經撤銷者，檢察官應依法追訴。」
    修正後同條例第23條第2項規定：「觀察、勒戒或強制戒治
    執行完畢釋放後，三年內再犯第十條之罪者，檢察官或少年
    法院（地方法院少年法庭）應依法追訴或裁定交付審理。」
    然觀察、勒戒或強制戒治之核心概念仍在於「戒癮治療」，
    僅係以限制人身自由之機構內處遇方式為之，被告若因未完
    成「附命緩起訴」之戒癮治療而經撤銷緩起訴，顯與接受觀
    察、勒戒或強制戒治執行完畢者已完成戒癮治療之情形不同
    ，自不能僅因兩者之法律效果均為「依法追訴」，而認受「
    附命緩起訴」者不論有無完成戒癮治療，有無經撤銷緩起訴
    ，均等同接受觀察、勒戒或強制戒治「執行完畢」。
　　本案被告甲○○前因施用第一級、第二級毒品犯行，經臺灣桃
    園地方檢察署檢察官以106年度毒偵字第2803號為附命完成
    戒癮治療之緩起訴處分，並於106年11月28日確定，履行期
    間自106年11月28日至108年5月27日，惟被告緩起訴處分因
    履行未完成，經同署於107年5月17日撤銷緩起訴處分，此有
    本院被告前案紀錄表在卷可參，自無法等同已接受「觀察、
    勒戒」之處遇，檢察官仍執前詞提起上訴，為無理由。
據上論斷，應依刑事訴訟法第368條、第372條，判決如主文。
中　　華　　民　　國　　110 　年　　3 　　月　　16　　日
                  刑事第二十庭  審判長法　官  王復生　
                                      法　官  遲中慧　
　　　　　　　　　　　　　　　　　　　法　官　蕭世昌
以上正本證明與原本無異。
不得上訴。
                                       書記官  吳建甫  
中　　華　　民　　國　　110 　年　　3 　　月　　16　　日